【裁判字號】    89,上,256
【裁判日期】    891101
【裁判案由】    土地所有權移轉登記
【裁判全文】
臺灣高等法院臺南分院民事判決  八十九年度上字第二五六號  ｅ
      上  訴  人  嘉義縣政府
      法定代理人  甲  ○  ○
      訴訟代理人  丁  萬  福    律師
      被 上 訴人  乙  ○  ○.
                  丙  ○  ○  .
      共      同
      訴訟代理人  黃  品  彰    律師
右當事人間請求土地所有權移轉登記事件，上訴人對於中華民國八十九年七月四日臺
灣嘉義地方法院八十九年度訴字第一八八號第一審判決提起上訴，本院判決如左：
      主      文
上訴駁回。
第二審訴訟費用由上訴人負擔。
      事      實
甲、上訴人方面：
  一、聲明：求為判決：
    (一)原判決廢棄。
    (二)被上訴人應將坐落嘉義縣布袋鎮○○段一五七號面積三三一、一四平方公尺土
      地（以下簡稱系爭土地）所有權全部移轉登記與上訴人。
    (三)第一、二審訴訟費用由被上訴人負擔。
  二、陳述：除與原判決記載相同者，茲引用之外，另補稱：
    (一)系爭土地全部係被上訴人乙○○及丙○○所有，持分各二分之一，有土地登記
      謄本為証，該土地於民國五十一年間，由當時嘉義縣警民協會布袋分會（下稱
      布袋警民分會）向被上訴人之祖父蔡福建購買，填土興建宿舍提供並贈與上訴
      人財產所屬之布袋警察分局使用至今，有最高法院判決可證，因原出賣人即被
      上訴人之祖父蔡福建未將土地所有權移轉登記與上訴人，而系爭土地卻又由被
      上訴人等取得，被上訴人既概括承受前手即蔡福建之義務之結果，自亦負有將
      系爭土地移轉登記與上訴人之義務，爰在第一審提起本件訴訟。
    (二)本件系爭土地既自民國五十一年間，由當時布袋警民分會向被上訴人之祖父蔡
      福建價購並將之贈與上訴人所屬布袋警察分局，有前述證據可証，且系爭土地
      ，迄今均由上訴人所屬布袋警察分局占有使用中，應有民法第一百二十五條、
      第一百四十四條第一項第二款所謂「承認」之適用。按明知時效完成之事實而
      仍為承認行為，自屬拋棄時效之利益之默示意思表示，時效完成之利益一經拋
      棄即恢復時效完成前之狀態，債務人之被上訴人等顯不得再以時效業經完成拒
      絕給付（最高法院五十年台上字第二八六八號判例參照）。
  三、證據：除援用第一審所提證據外，並提蔡福建繼承系統表、戶籍謄本等影本。
乙、被上訴人方面：
  一、聲明：求為判決駁回上訴，及假執行之聲請。
  二、陳述：除與原判決記載相同者，予以引用外，補稱：
    (一)按時效利益之拋棄，係指因時效而受利益之人，於時效完成後，向因時效而受
      不利益之人表示其不欲享受時效利益之意思行為（六十九年台上字第三四一六
      號判例）。本件被上訴人自七十六年七月十八日繼承，並於翌年（七十七）四
      月二十一日辦畢系爭土地之繼承登記後，旋於七十八年九月二十二日即對上訴
      人起訴，請求拆屋交地，且年年按期繳納地價稅，並無欠稅，足見被上訴人維
      護所有權之決心，從來並未表示拋棄時效利益之意思，至為明顯。上訴理由任
      意指被上訴人已漠視拋棄時效利益，不得再以時效業經完成而拒絕給付云云，
      未免無稽。況被上訴人自始即否認上訴人有移轉登記請求權，焉有仍願拋棄時
      效利益之理。
    (二)本件系爭土地買賣契約之當事人，依上訴人之主張：係布袋警民分會與被上訴
      人祖父蔡福建。且上訴人在另案兩造間拆屋交地事件中，亦一再辯稱：系爭訴
      訟標的之權利義務主體應屬布袋警察分局，或退一萬步言之，亦為其上級機關
      之嘉義縣警察局，絕非上訴人云云。則上訴人既自認非系爭土地之買受人，亦
      未受讓買受人之債權，如何得向被上訴人為所有權移轉登記之請求？況債權之
      讓與非經讓與人通知債務人，對於債務人不生效力。民法第二百九十七條第一
      項訂有明文。本件系爭土地之買受人布袋警民分會或受贈人布袋警察分局，從
      未通知被上訴人有將買地債權讓與上訴人之事實，則上訴人何所據而得以債權
      人之地位，逕向被上訴人為所有權移轉登記之請求？
    (三)查蔡福建並非系爭土地之所有權人，依更新前土地登記簿謄本之記載，被上訴
      人之先父蔡崇剖取得系爭土地亦非從蔡福建繼承得來。且蔡福建之繼承人、除
      蔡崇剖外，尚有長女蔡月珠、三女蔡月嬌、四男蔡崑山、五男蔡崇圖及六男蔡
      崇林之代為繼承人長女蔡月媛、次女蔡淑卿、三女蔡純芳。則被上訴人既非蔡
      福建之繼承人，並未承受其債務，何有移轉登記義務可言？而蔡崇剖雖為蔡福
      建繼承人之一，惟系爭土地買受人之所有權移轉登記請求權，已於被上訴人七
      十六年七月十八日繼承前即因屆十五年時效完成而消滅，被上訴人亦無承受其
      債務，焉有移轉登記之義務。
    (四)依前項土地登記簿之記載：系爭土地於六十九年八月十一日曾為苗栗縣後龍區
      漁會設定最高限額新台幣四十萬元之抵押權，且被上訴人於七十八年七月十八
      日繼承系爭土地之產權後，翌年年繼續按期繳納地價稅，並屢次向布袋警察分
      局要求歸還系爭土地，足證先父蔡崇剖及被上訴人對系爭土地從來並無拋棄權
      利之意思，極其明顯。上訴意旨任意指被上訴人已默視拋棄時效利益，不得再
      以時效業經完成而拒絕給付云云，未免無稽。
  三、證據：除援用第一審所提證據外，另提土地登記簿謄本、存證信函、聲請調解
      書等影本。
丙、本院依職權向台灣嘉義地方法院七十八年度訴字第八二三號調閱拆屋交地事件全
    卷（含本院七十九年上字第二九八號、八十年上更(一)字第三七號、八十一年上更
    (二)字第九一號、八十四年重上更(三)字第一四號、最高法院八十年台上字第一四０
    七號、八十一年台上字第一九二三號、八十四年台上字第四七０號、八十五年台
    上字第一七七四號卷）、並函請嘉義縣朴子地政事務所檢送系爭土地以分割繼承
    為原因之登記影印卷宗。
      理      由
一、上訴人起訴主張：系爭土地係被上訴人所有，民國五十一年間由嘉義縣警民協會
    布袋分會向被上訴人之祖父蔡福建購買系爭土地填土興建宿舍提供並「贈與」上
    訴人所屬之布袋警察分局使用至今云云。因其尚未取得系爭土地之所有權，故所
    贈與者為所有權移轉登記請求權，本質上為債權讓與，而其在兩造之另案台灣嘉
    義地方法院七十八年度訴字第八二三號拆屋交地事件訴訟中即以之抗辯，難謂未
    通知被上訴人，又上訴人認其有給付請求權，被上訴人負有給付義務，而本於買
    賣契約法律關係請求，不得謂欠缺當事人適格要件，先予敘明。
二、本件上訴人起訴主張：訴外人布袋警民分會於民國五十一年間向被上訴人祖父蔡
    福建購買系爭土地填土興建宿舍後，將房地提供並贈與上訴人所屬之布袋警察分
    局使用，詎蔡福建未將所出賣土地之所有權移轉登記，系爭土地由被上訴人繼承
    取得，應概括承受前手蔡福建所負將系爭土地所有權移轉登記與上訴人之義務，
    系爭土地迄仍由上訴人所屬布袋警察分局占有使用，被上訴人明知時效完成事實
    仍為承認行為，屬拋棄時效利益之默示意思表示，而不得再以時效抗辯拒絕給付
    ，為此依買賣及繼承之法律關係請求所有權移轉登記等語。
    被上訴人則以：伊祖父蔡福建未將系爭土地出賣；系爭土地係伊被繼承人蔡崇剖
    所有，蔡福建無權出售處分；布袋警民分會非依登記成立之法人，無權利能力，
    與蔡福建間果有契約，亦難認有效；又自五十一年買賣迄今，上訴人之所有權移
    轉登記請求權亦因時效而消滅；上訴人曾在另案拆屋還地事件主張系爭土地買賣
    權利義務主體非嘉義縣政府，本件為當事人不適格；再系爭土地之贈與人嘉義縣
    警民協會布袋分會，迄未辦理贈與移轉登記，依修正前民法第四百零七條之規定
    尚不生贈與效力；伊按期繳稅從未表示拋棄時效利益之意思，上訴人請求系爭土
    地所有權移轉登記無理由等語置辯。
三、本件上訴人主張系爭土地係訴外人布袋警民分會向被上訴人之祖父蔡福建所購、
    興建房屋贈與伊所屬布袋警察分局等情，業據提出最高法院民事判決、土地登記
    謄本及地籍圖等為證，並經本院依職權調閱嘉義地院七十八年度訴字第八二三號
    拆屋交地案全卷，查：證人即當時購地及建造宿舍之布袋警民分會理事長蔡培楚
    證稱：「當時我是代表警民協會向蔡福建購買一百坪魚塭地，買後才填土，填後
    過一年才蓋分局長宿舍，是蔡金木介紹購買，經費均是募捐來的，初任分局長是
    陳元吉，宿舍及布袋分局辦公廳均是我手上蓋好的，後來警民協會奉命解散，我
    將所有資料清冊移交縣警察局，如未購買的話，則宿舍就蓋在蔡福建房屋旁邊，
    為何均未異議，五十一年買土地填土，五十二年蓋好，迄今二十幾年了」（見臺
    灣嘉義地方法院七十八年度訴字第八二三號一審卷第一○八頁）；證人即當時布
    袋分局總務李忠證稱：「警民協會向蔡福建購買土地及建宿舍均是蔡培楚經辦，
    多少錢購買不知道，房屋蓋好後，分局長就搬進去住，我辦總務，財產都我負責
    ，確實有買，沒有買分局長怎麼搬進去住」（見同前卷第一二四頁）；又證人即
    當時布袋分局分局長陳元吉證稱：「因分局新成立的，當時警民協會布袋分會乃
    募款購地捐給警方蓋的，我是監工，買地是該會理事長主辦，有向我說明土地已
    購妥，地主住在附近，在整地建屋過程以及我第一次遷入居住都沒有人出面阻撓
    」（見本院七十九年度上字第二九八號卷第八十六頁）；另證人即當時布袋分局
    民防指揮部辦事員蔡天井證稱：「當時警民協會籌款在分局旁邊購買一塊魚塭填
    土興建一間分局長宿舍，蔡培楚是我堂兄，經常到他家走動，才聽到他與幾位理
    事商量籌錢買地蓋分局長宿舍之事，蓋了這麼久，沒聽過蔡福建的家人異議」（
    見同前卷第五十一頁）等語；次據證人即系爭土地原共有人蔡福建之子張崑山（
    原名蔡崑山，後從母姓）證稱：「系爭土地是父親蔡福建買的，當然他有權處分
    ，他如何處理，我們不過問。警局來蓋宿舍後，約經過二十年，我們都知道，我
    父親當亦知情，但為何給警局蓋宿舍，我們做兒子的從不過問」等語（見同前卷
    第四十頁）；均足以證明布袋警民分會於民國五十一年間有向被上訴人之祖父蔡
    福建購買系爭土地興建分局長宿舍。此外，警民協會於民國五十三年間解散而將
    其所有財產移交上訴人所屬布袋分局，並有該分會之移交清冊及有關卷證資料置
    於另案可按。雖上訴人雖未提出買賣契約，及所提出移交清冊僅有工程帳簿，雖
    未將系爭土地列入，亦不得否認有買賣關係存在。至被上訴人之父蔡崇剖提供系
    爭土地設定抵押權，未能舉證證明上訴人於當時知情，尚難認係知情而不提出異
    議，是上訴人主張布袋警民分會於民國五十一年間向被上訴人之祖父蔡福建購買
    系爭土地，興建分局長宿舍，並於民國五十三年間贈與上訴人所屬布袋分局使用
    迄今等情，應堪信為真實。
四、其次，已解散之「臺灣省各級警民協會」係依據臺灣省政府於民國四十年五月十
    日所公佈之「臺灣省各級警民協會組織通則」所成立，此有臺灣省政府警務處八
    十四年九月一日八十四年警後字九二六四三號函暨所檢附組織通則在卷可稽；且
    據臺灣省政府社會處八十五年一月十日八五社二字第七五五六三號函所載，該處
    於四十四年至四十七年間確存有「臺灣省警民協會」之檔案資料（因已超過保存
    年限而銷燬），是臺灣省警民協會成立後應已向主管官署備案無疑，依修正前非
    常時期人民團體組織法第十三條之規定，自屬人民團體之組織，即有權利能力，
    嘉義縣警民協會布袋分會係依「臺灣省各級警民協會章程準則」所成立（五一省
    警協總字第三五九號代電頒行，應為臺灣省警民協會之文件，非臺灣省警務處發
    文），其自得與蔡福建訂立買賣契約，況無法人資格之團體，所成立之法律行為
    ，其取得權利義務，應歸屬於會員全體，並非當然無效。被上訴人以嘉義縣警民
    協會布袋分會無權利能力，其與蔡福建所訂立之買賣契約應為無效，自非可採。
五、按請求權，因十五年間不行使而消滅；又時效完成後，債務人得拒絕給付，民法
    第一百二十五條前段及第一百四十四條第一項定有明文。
    經查布袋警民分會於民國五十一年間向被上訴人之祖父蔡福建購買系爭土地，興
    建分局長宿舍，並贈與上訴人嘉義縣政府所屬布袋分局，如前所述。上訴人主張
    被上訴人承認伊所屬布袋分局占有使用，有默示拋棄時效利益之意思表示，但為
    被上訴人所否認。查系爭土地仍由上訴人占有使用，惟土地之占有使用僅係單純
    之事實，不能以之即謂被上訴人有默示拋棄時效利益之意思表示，況前曾於七十
    八年間訴請拆屋交地，至八十五年間始經三審判決確定，並經本院依職權調閱台
    灣嘉義地方法院七十八年度訴字第八二三號拆屋交地事件全卷（含本院七十九年
    上字第二九八號、八十年上更(一)字第三七號、八十一年上更(二)字第九一號、八十
    四年重上更(三)字第一四號、最高法院八十年台上字第一四０七號、八十一年台上
    字第一九二三號、八十四年台上字第四七０號、八十五年台上字第一七七四號卷
    ）查核無訛，亦非不行使權利，又上訴人前此既未曾行使所有權移轉登記請求權
    ，被上訴人復無何拋棄時效明示或默示之意思表示，自難以其占有使用系爭土地
    即認已拋棄時效抗辯之利益。上訴人復無其他證據，謂被上訴人默示拋棄時效利
    益，自非可採。
    本件系爭土地自五十一年由嘉義縣警民協會布袋分會向蔡福建購買，以迄上訴人
    於八十九年二月二十二日提起本件訴訟，已逾十五年，是本件縱認上訴人於五十
    三年間受贈系爭土地後，得請求蔡福建之繼承人即被上訴人移轉系爭土地所有權
    ，然被上訴人抗辯上訴人就系爭土地之所有權移轉登記請求權已罹於時效，而拒
    絕給付，自屬可採。上訴人請求移轉系爭土地之所有權，為無理由。
六、綜上所述，本件上訴人主張布袋警民分會於民國五十一年間向被上訴人之祖父蔡
    福建購買系爭土地興建分局長宿舍，並贈與上訴人嘉義縣政府所屬布袋分局，雖
    可信實，惟以伊迄占有使用系爭土地，主張被上訴人默示拋棄時效利益，為不足
    採，被上訴人抗辯上訴人就系爭土地所有權移轉登記請求權已罹時效而拒絕，尚
    屬可信。從而，上訴人主張本於買賣及繼承之法律關係請求被上訴人為系爭土地
    所有權移轉登記，為無理由，不應准許。是則原審為上訴人敗訴之判決，於法並
    無不合。上訴意旨指摘原判決不當，求予廢棄改判，為無理由，應予駁回。
七、本件事證已臻明確，兩造其餘攻擊防禦方法及舉證，核與判決結果無影響，毋庸
    逐一論述，併此敘明。
八、據上論結，本件上訴為無理由，依民事訴訟法第四百四十九條第一項、第七十八
    條，判決如主文。
中      華      民      國    八十九    年     十一     月      廿一    日
                                    臺灣高等法院臺南分院民事第三庭
~B1審判長法官  黃    崑    宗
~B2      法官  高    明    發
~B3      法官  丁    振    昌
右為正本係照原本作成。
如對本判決上訴，須於判決送達後二十日內向本院提出上訴狀；未表明上訴理由者，
應於上訴後二十日內向本院提出理由書。
中      華      民      國    八十九    年     十一     月      廿七    日
~B法院書記官  黃    惠    美


司法院資訊處製作；財團法人民間司法改革基金會備份。
